最高法院刑事判決　　　　　　　　　　　　　　　　九十一年度台上字第九○七號
　　上　訴　人　甲○○
　　　　　　　　乙○○
右上訴人等因違反水利法案件，不服台灣高等法院高雄分院中華民國九十年十二月十
一日第二審更審判決（九十年度上更(一)字第三四八號，起訴案號：台灣屏東地方法院
檢察署八十五年度偵字第四００一號），提起上訴，本院判決如左：
    主  文
原判決撤銷，發回臺灣高等法院高雄分院。
    理  由
本件原判決認定上訴人乙○○於民國八十五年六月十五日上午八時許，雇用上訴人甲
○○駕駛挖土機，至荖濃溪屏東縣段里港大橋下游二千公尺處河道旁土庫堤防及里港
堤防之間行水區內，共同未經許可，違反主管機關為保護水道，應禁止在行水區內堆
置砂石之規定，而在該處私開水道，寬約一點六公尺，深約三、四十公分，長約十餘
公尺，以引水至稍下游處乙○○私闢之養鴨池；並將挖出之砂石堆置於旁，因而影響
部分水流走向，足使流水改道而浸蝕里港大橋橋墩，影響該大橋往來人車安全之虞等
情。因而撤銷第一審判決，改判依想像競合犯關係從一重論處上訴人等共同違反主管
機關為保護水道，應禁止在行水區內堆置砂石之規定，致生公共危險罪刑，固非無見
。
惟查：按水利法第九十二條後段，未得主管機關許可，私開水道，致生公共危險罪，
以及同條之一第一項後段，違反主管機關為保護水道，應禁止在行水區內堆置砂石之
規定，致生公共危險罪，均以實際上有具體危險之發生為要件，屬具體的危險犯；雖
非必須已使堤岸潰決，人、畜或房屋淹沒，始得謂已發生具體之危險，但仍應依一般
社會觀念，客觀衡酌其私開水道、堆置砂石而妨礙水流之實際情況，是否已經發生使
水流改道、浸蝕護岸，致有危害於公共安全之具體狀態存在，以決定其具體危險之有
無。原判決依據屏東縣政府水利課長葉招達在原審之證詞，認定上訴人等在前揭行水
區○○○○道、堆置砂石之結果，影響部分水流走向，足使流水改道而浸蝕里港大橋
橋墩，影響該大橋往來人車安全之虞等情，而論以水利法第九十二條後段及同條之一
第一項後段等罪。惟卷查葉招達在原審陳稱：「……他們（指上訴人等）挖的地點是
靠近河道的中間，大水來的時候，就整個覆蓋過去了，水退之後，挖低的地方被大水
沖刷後水流會改道」、「照河川管理法的規定必須距離橋樑一千公尺以上才可以核准
開挖，但砂石必須高出橋基，核准開挖的也是會影響橋樑，他們挖的地點離里港大橋
大約有二千公尺，依我看也是有可能會影響到里港大橋橋墩的安全，距離遠近只是影
響大小的問題」等語（見原審卷第四十頁正面）。依其所述意旨，似僅謂「大水來臨
，就會整個覆蓋過去，水退之後，挖低的地方被大水沖刷後水流會改道」，「有可能
會」影響里港大橋橋墩之安全云云；並未明白指出上訴人等開挖水道及堆置砂石之結
果，是否已經使該河川之水流改道或浸蝕護岸，而有影響於里港大橋安全之具體危險
狀態發生。參以其又稱：「照河川管理法（按應係指修正前台灣省河川管理規則）的
規定，必須距離橋樑一千公尺以上才可以核准開挖……他們（指上訴人等）挖的地點
離里港大橋大約有二千公尺」等語，則上訴人等所為，雖可能影響里港大橋橋墩之安
全，但其影響之程度如何？是否已達到「致生公共危險」之具體危險程度，仍有待進
一步究明釐清。此與判斷上訴人等所為究應論以水利法第九十二條及同條之一第一項
之中段或後段之罪攸關，自有徹查明白之必要。乃原審並未就此項疑點對證人葉招達
詳加訊問明白，或囑託水利專業機關或人員對於上開具體危險狀態之有無加以鑑定剖
析，遽論以水利法第九十二條後段及同條之一第一項後段之罪，依上說明，尚嫌調查
未盡。又上訴人等在發回前原審及原審均辯稱：屏東縣政府曾核准案外人永豐建材有
限公司（下稱永豐公司）在本件案發地點附近即屏東縣里港鄉○○○段第八三之三號
河川地上採取砂石，而其核准之面積百倍於上訴人等所開挖之水道，其開採之位置更
靠近里港大橋及高屏溪堤防；則屏東縣政府既可准許該公司在該處挖採砂石，可見伊
在離橋更遠之上址開挖寬僅約一點六公尺，深約三、四十公分，長約十餘公尺之水道
，應不致發生公共危險等語，並提出永豐公司砂石採取許可證影本一份為證（見發回
前原審卷第四十八頁、五十頁、一０四頁、一０九頁、原審卷第七十三頁正反面）。
證人葉招達在原審亦陳稱：「（永豐建材行有限公司核准採取砂石許可證的地點是否
被告開挖的地點？）……沒有實際測量不知道地號，不過照這樣看是靠近他們（指上
訴人等）開挖的地點，砂石採取許可證核准的是高屏溪，他們（指上訴人等）挖掘的
地段是荖濃溪，也是屬於高屏溪的上游，所以也是高屏溪」等語（見原審卷第四十、
四十一頁）。果爾，則上訴人等開挖水道之地點與永豐公司採取砂石之位置，似同在
高屏溪上游附近，且兩地距離不遠。從而，上訴人等質疑若渠等在上址開挖水道及堆
置砂石，足以影響里港大橋往來人車之安全，何以屏東縣政府竟能准許永豐公司在更
接近該橋之地點開採砂石一節，即非全屬無稽。原判決對於上訴人等所辯是否可信，
並未深入探究，並於理由內詳予剖析論述明白，徒謂該土石採取許可證明確限制開採
面積及有效期間，其目的亦在防止正常水流及橋樑之安全云云，而不予採信，亦嫌理
由欠備。上訴意旨指摘原判決不當，尚非全無理由，應認原判決仍有撤銷發回更審之
原因。至原判決不另為無罪諭知部分與發回部分有審判不可分關係，應併予發回。
據上論結，應依刑事訴訟法第三百九十七條、第四百零一條，判決如主文。
中      華      民      國    九十一    年      二      月    二十一    日
                              最高法院刑事第七庭
                                  審判長法官  吳  雄  銘
                                        法官  石  木  欽
                                        法官  郭  毓  洲
                                        法官  吳  三  龍
                                        法官  吳  信  銘
      右正本證明與原本無異
                                              書  記  官
中      華      民      國    九十一    年      二      月    二十五    日
